---
title: "Números Índice"
author: "Rafael F. Bressan"
date: "`r format(Sys.Date(), format = '%d/%m/%Y')`"
output: 
  html_document:
    theme: readable
    highlight: tango
---

```{r setup, include=FALSE}
knitr::opts_chunk$set(echo = TRUE)
```

## Instalando e Carregando Pacotes

Instalar o seguinte pacote `install.packages("pacman")`.

Agora com este pacote instalado é possível carregar os demais que, se não estiverem instalados, serão baixados e carregados automaticamente.

```{r pacotes}
pacman::p_load(lubridate, tidyverse)
```

## Lendo Arquivo de Dados

Nosso arquivo de dados chama-se `tabela1419.csv` e foi baixada diretamente do [SIDRA](https://sidra.ibge.gov.br/tabela/1419). Vamos ler este arquivo e carregá-lo em um DataFrame do R.

```{r tab-ipca, cache=TRUE}
ipca <- read_csv2("../Data/tabela1419.csv", 
                  col_names = c("regiao", "mes_ano", "var_mensal"),
                  skip = 4, n_max = 94)
head(ipca)
tail(ipca)
summary(ipca)
```

## Tratamento dos Dados

Precisamos criar a partir da coluna `mes_ano` uma outra em formato de data. Usaremos o pacote `tidyr` para tanto.

```{r mes-ano}
ipca_mes_ano <- ipca %>%
  separate(mes_ano, into = c("mes", "ano"), sep = " ") %>% 
  mutate(ano = as.numeric(ano))
head(ipca_mes_ano)
```

### IPCA acumulado

Vamos criar o número índice acumulado desde o mês anterior ao primeiro da série.

```{r acumulado}
ipca_mes_ano <- ipca_mes_ano %>% 
  mutate(indice_ac = 100 * cumprod(1 + var_mensal / 100))
```

### Troca de base

Podemos trocar a base da série, por exemplo, deseja-se que o índice de março de 2015 seja a base = 100. Criaremos uma **função** de troca de base. Esta função receberá o DataFrame como primeiro argumento, o mês e o ano para a base e retornará o DataFrame com os valores de `indice_ac` alterados.

```{r troca-base}
troca_base <- function(df, mes_base, ano_base) {
  indice_base <- df %>% 
    filter(mes == mes_base & ano == ano_base) %>% 
    pull(indice_ac)
  
  fator <- 100 / indice_base
  
  ans <- df %>% 
    mutate(indice_ac = fator * indice_ac)
  
  return(ans)
}
```

E agora vamos testar a troca de base.

```{r teste-troca}
ipca_trocado <- troca_base(ipca_mes_ano, "março", 2015)
head(ipca_trocado)
```

### IPCA acumulado em 12 meses

```{r acumulado12m}
ipca_mes_ano_12m <- ipca_mes_ano %>% 
  mutate(var_12m = ((indice_ac / lag(indice_ac, 12)) - 1) * 100)
```

O 12º mês recebe um tratamento de exceção, uma vez que a base é no mês de dezembro de 2011 e a deixamos implícita. A variação acumulada em 12 meses em dezembro de 2012 é o próprio índice acumulado.

```{r dez12}
ipca_mes_ano_12m$var_12m[12] <- ipca_mes_ano_12m$indice_ac[12] - 100
```

### IPCA acumulado no ano corrente

Para acumular o índice somente durante o ano corrente vamos utilizar a função `group_by` do pacote `dplyr`. Uma vez o DataFrame agrupado pela coluna `ano`, as transformações do `mutate` serão realizadas para cada grupo.

```{r acumulado_ano}
ipca_corrente <- ipca_mes_ano_12m %>% 
  group_by(ano) %>% 
  mutate(var_ano = 100*(cumprod(1 + var_mensal / 100) - 1))
```

## Gráficos

Para fazer gráficos no R o melhor pacote é o `ggplot`. Como ele é possível criar o gráfico "por partes", especificando cada elemento que o compõe.

Vamos plotar a série do IPCA acumulado nos últimos 12 meses. Antes de fazer o gráfico, temos de criar uma coluna em formato de data, que será melhor interpretada pelo `ggplot` para o eixo temporal.

```{r add_date}
ipca_mes_ano_12m$data <- seq(as.Date("2012-01-01"), by = "month", length.out = 94)
```

```{r plot}
ipca_mes_ano_12m %>% 
  na.omit() %>% 
  ggplot(aes(x = data, y = var_12m)) +
  geom_line() +
  labs(title = "IPCA 12 meses (pontos percentuais)",
       x = "Data",
       y = "% a.a.") +
  scale_color_viridis_c() +
  theme_classic()
```

### Incluindo as metas de inflação

Vamos ler o arquivo com as metas de inflação.

```{r read-metas, cache=TRUE}
metas <- read_csv2("../Data/meta_inflacao.csv")
head(metas)
tail(metas)
summary(metas)
```

As datas foram lidas como caracter. Vamos fazer o mesmo procedimento de antes e incluir uma coluna chamada `data` no DataFrame metas.

```{r data_metas}
metas$data <- seq(as.Date("2012-01-01"), by = "month", length.out = 94)
metas$X1 <- NULL # Apaga a coluna
```

Agora podemos fazer um `inner_join` (merge) entre os DataFrames ipca_mes_ano_12m e metas. 

```{r join}
ipca_mes_ano_12m <- ipca_mes_ano_12m %>% 
  inner_join(metas, by = "data")
```

E para plotar todas as séries, ipca_12m, meta e limites inferior e superior no mesmo gráfico vamos transformar o DataFrame para formato "longo".

```{r pivot}
ipca_metas <- ipca_mes_ano_12m %>% 
  na.omit() %>% 
  select(data, var_12m, meta, inferior, superior) %>% 
  pivot_longer(-data)

head(ipca_metas)
```

```{r plot_metas}
ipca_metas %>% 
  ggplot(aes(x = data, y = value, color = name)) +
  geom_line() +
  labs(title = "IPCA 12 meses (pontos percentuais)",
       x = "Data",
       y = "% a.a.") +
  guides(color = guide_legend(title = "")) +
  scale_color_viridis_d() +
  theme_classic()
```